【裁判字號】    98,交抗,865
【裁判日期】    981224
【裁判案由】    聲明異議
【裁判全文】
臺灣高等法院高雄分院刑事裁定         98年度交抗字第865號
抗  告  人  交通部公路總局高雄區監理所屏東監理站
代  表  人  乙○○
受處分人    甲○○
上列抗告人因受處分人違反道路交通管理處罰條例聲明異議案件
，不服臺灣屏東地方法院中華民國98年10月29日裁定（98年度交
聲字第373號），提起抗告，本院裁定如下：
    主  文
抗告駁回。
    理  由
一、抗告意旨略以：按「一行為同時觸犯刑事法律及違反行政法
    上義務規定者，依刑事法律處罰之。但其行為應處以其他種
    類行政罰或得沒入之物而未經法院宣告沒收者，亦得裁處之
    。前項行為如經不起訴處分或為無罪、免訴、不受理、不付
    審理之裁判確定者，得依違反行政法上義務規定裁處之」，
    行政罰法第26條第1 項固定有明文，惟緩起訴處分乃附條件
    的不起訴處分，屬不起訴處分的一種，此觀刑事訴訟法第25
    6 條規定即明。而檢察官為緩起訴處分時，依刑事訴訟法第
    253 條之2 第1 項規定，對被告所為之指示及課予之負擔，
    係一種特殊的處遇措施，並非刑罰。是該行為自得依違反行
    政法上義務之規定裁處之。本件受處分人甲○○因酒醉駕車
    行為，雖經檢察官為緩起訴處分，並指定其向指定之公益團
    體、地方自治團體支付30,000元，惟此屬特殊之處遇措施，
    而非屬刑事法律規定之「刑罰」。依上開說明，自應有行政
    罰法第26條第2 項規定之適用。原審裁定「原處分關於罰鍰
    新臺幣19,500元部分撤銷。前項撤銷部分不罰，其餘異議駁
    回」，尚有未洽，爰提起抗告，請求撤銷原裁定，另為適法
    裁定云云。
二、經查：
  (一)按「一行為同時觸犯刑事法律及違反行政法上義務規定者，
    依刑事法律處罰之。但其行為應處以其他種類行政罰或得沒
    入之物而未經法院宣告沒收者，亦得裁處之。前項行為如經
    不起訴處分或為無罪、免訴、不受理、不付審理之裁判確定
    者，得依違反行政法上之義務規定裁處之」，行政罰法第26
    條定有明文。依行政罰法第26條立法理由，「一行為同時觸
    犯刑事法律及違反行政法上義務規定時，由於刑罰與行政罰
    同屬對不法行為之制裁，而刑罰之懲罰作用較強，故依刑事
    法律處罰，即足資警惕時，實無為一事二罰再處行政罰之必
    要，且刑事法律處罰，由法院依法定程序為之，較符合正當
    法律程序，應予優先適用。但罰鍰以外之沒入或其他種類行
    政罰，因兼具維護公共秩序之作用，為達行政目的，行政機
    關仍得併與裁處」，探究其立法目的，無非在處罰目的相同
    且處罰方式相同時，若依刑事法律處罰，即足資警惕時，實
    無為一事二罰再處行政罰之必要，但罰鍰以外之沒入或其他
    種類行政罰，因兼具維護公共秩序之作用，為達行政目的，
    行政機關仍得併予裁處。至於刑事訴訟法第253 條之1 所指
    之緩起訴處分，其中檢察官命被告為金錢給付部分，並得為
    民事強制執行名義，受處分人因上開緩起訴處分而剝奪其財
    產權，且上揭金錢給付義務亦具有強制性、懲罰性，雖不若
    易科罰金係以支付金錢作為自由刑之替代，惟經由緩起訴處
    分條件之履行使其免於遭檢察官發動起訴程序，仍具有替代
    刑罰之效果，廣義而言，應屬上揭所稱之「實質刑事法律處
    罰」，應有行政罰法第26條第1 項「一事不二罰」規定之適
    用。且緩起訴處分之最終雖使被告免於刑事訴追之效果，與
    「不起訴」處分之效果相同，然觀諸刑事訴訟法第253 條之
    1 第1 項係91年2 月8 日增訂，行政罰法係94年2 月5 日公
    布，而制定在後之行政罰法第26條第2 項僅臚列「不起訴處
    分或無罪、免訴、不受理、不付審理之裁判確定者」，並未
    將「緩起訴處分」納入。又緩起訴處分既非不能證明行為人
    之犯罪事實，且行為人有支付一定金額之實質處罰，已產生
    實質刑罰之效果，自與上開行政罰法第26條第2 項列舉之不
    起訴處分等情形迥然有別，無從遽為比擬而為相同之處置。
    再者，酒後駕車行為人於受緩起訴處分，如除仍需繳納一定
    金額之行政罰鍰外，尚須依緩起訴所指定之條件繳納一定之
    金錢或服一定之勞務，其結果勢必降低刑事被告接受緩起訴
    之意願，亦與訂定緩起訴處分以替代繁複刑事審判程序之制
    度性機能相悖。是制定在後之行政罰法第26條第2 項既未將
    緩起訴處分列舉其中，本於保障人民基本權及「法律明示其
    一排除其他」之法理暨上揭說明，自不能將條文中「不起訴
    處分」之範圍，擴及於性質並不相同之「緩起訴處分」。再
    者，臺灣高等法院曾就酒後駕車遭緩起訴處分並附條件為捐
    款行為，於緩起訴處分猶豫期間屆滿未經撤銷確定，行政機
    關得否對同一行為課以行政罰鍰相關問題加以研議，結論亦
    同認：行政機關僅得對差額部分再課以行政罰鍰，此觀臺灣
    高等法院暨所屬法院97年11月12日至14日法律座談會刑事提
    案第39號自明。
  (二)本件受處分人甲○○於97年5 月25日5 時30分許，酒後駕駛
    車牌號碼3528-PA 號自用小客車，行經屏東縣屏東路復興南
    路106 號前，因有汽車駕駛人酒精濃度超過標準（每公升0.
    87毫克）之違規，經交通主管機關依道路交通管理處罰條例
    第35條第1 項第1 款規定，裁處受處分人罰鍰新台幣（下同
    ）49,500元，並吊扣駕駛執照24個月及施以道安講習。又受
    處分人所涉犯刑法第185 條之3 部分，業經臺灣屏東地方法
    院檢察署檢察官於97年8 月26日以97年度偵字第5203號為緩
    起訴處分，緩起訴期間為1 年，並命受處分人支付3 萬元予
    指定之犯罪被害人保護協會屏東分會，受處分人已於98年7
    月31日依檢察官之命令向財團法人犯罪被害人保護協會屏東
    分會支付3 萬元，該緩起訴處分並於98年10月12日期滿等情
    ，有屏東縣政府警察局舉發違反道路交通管理事件通知單、
    交通部公路總局高雄區○○○○○道路交通管理事件裁決書
    及臺灣屏東地方法院檢察署97年度偵字第5203號緩起訴處分
    書、執行緩起訴處分命令通知書、華南銀行匯款收據各1 份
    在卷足憑，此部分之事實，堪以認定。受處分人上開酒後駕
    車之行為，係屬同時觸犯刑事法律及違反行政法上義務規定
    之行為，且前經緩起訴處分確定，受處分人並已給付3 萬元
    ，已產生實質刑罰之效果。惟依道路交通管理處罰條例第35
    條第8 項規定；「前項（指有酒精濃度超過規定標準而駕駛
    車輛等情形）汽車駕駛人，經裁判確定處以罰金低於本條例
    第92條第3 項所訂最低罰鍰基準規定者，應依本條例裁決繳
    納不足最低罰鍰之部分」，此項規定為行政罰法第26條第1
    項之特別規定。依違反道路交通管理事件統一裁罰基準表之
    規定，自用小型車駕駛人違反處罰條例第35條第1 項第1款
    之規定，其呼氣所含酒精濃度超過每公升0.55毫克以上者，
    應裁處之最低罰鍰為49,500元。本件受處分人既已支付30,
    000 元之緩起訴處分金，則依上開規定，受處分人須補繳該
    等不足部分之罰鍰即19,500元，始為適法（臺灣高等法院暨
    所屬法院97年法律座談會決議參照）。從而，原處分機關對
    受處分人上開酒後駕車之違規行為為裁罰時，關於罰鍰部分
    ，僅得裁處不足部分之罰鍰19,500元；至應處以其他種類行
    政罰即吊扣駕駛執照及施以道路交通安全講習，仍得予以裁
    處。是原處分機關再予裁處受處分人49,500元之罰鍰，其中
    罰鍰30,000元部分確於法有違。
三、原裁定將原處分關於罰鍰超過19,500元部分撤銷，並為該部
    分不罰之諭知；就原處分機關裁處19,500元部分，認並無不
    合，而駁回受處分人之異議。核無違誤，抗告意旨，猶執前
    詞，指摘原裁定不當，為無理由，應予駁回。
據上論結，應依刑事訴訟法第412 條，裁定如主文。
中    華    民    國    98    年    12    月    24    日
                  刑事第四庭    審判長法  官  蕭權閔
                                      法  官  李嘉興
                                      法  官  林水城
以上正本證明與原本無異。
不得再抗告。
中    華    民    國    98    年    12    月    24    日
                                      書記官  林佳蓉

司法院資訊處製作；財團法人民間司法改革基金會備份。
